---
title: "Estadísticas Policiales, visualizadas"
author: "Juan Andrés Bastidas y Allan Chen"
output: html_document
---

```{r setup, include=FALSE}
knitr::opts_chunk$set(echo = TRUE)
library(readxl)
library(ggplot2)
stats <- read_excel("estadsticaspoliciales2025.xls")
```

## Introducción

Tanto en Costa Rica como en el mundo entero, el crimen está a la orden del día. Para llevar un expediente sobre estos y mostrarse transparentes ante la población costarricense, el Organismo de Investigación Judicial (OIJ) publica un informe sobre cada crimen, acompañado de su fecha, su perpetuador, su lugar de incidencia e incluso las víctimas de respectivo crimen. En este documento, nos interesaremos en el análisis de estos datos, además de presentar las gráficas que mayor información pueden darle al costarricense promedio.


## Gráficos univariables (una sola variable)

Distribucion de delitos por provincia (ordenados):
```{r echo=TRUE}
ggplot(data = stats, aes(x = reorder(Provincia, Provincia, FUN = length))) +
    geom_bar(fill = "steelblue") +
    labs(title = "Distribución de delitos por provincia", x = "Provincia", y = "Cantidad") +
    theme(axis.text.x = element_text(angle = 45, hjust = 1))
```

Al analizar esta gráfica, podemos observar que la gran mayoría de casos ocurren en San José: la capital de nuestro país. En esta provincia, se sobrepasan los 15 mil delitos, oponiéndose a las otras provincias que no llegan ni a los 10 mil. La diferencia es tan notoria que los casos en San José sobrepasan los casos de las 2 provincias anteriores combinadas (Puntarenas y Alajuela)

Distribución de delitos por categoría (ordenados):
```{r echo=TRUE}
ggplot(data = stats, aes(x = reorder(Delito, Delito, FUN = length))) +
    geom_bar(fill = "coral") +
    coord_flip() +
    labs(title = "Cantidad de delitos por categoría", x = "Delitos", y = "Cantidad")
```

Observamos que el tipo de delito más común es el hurto (llegando a casi 12 mil casos), seguido por los asaltos y los robos. Alto en la tabla encontramos también los delitos cometidos en relación a los vehiculos, como lo son la tacha de vehículos y el robo de los mismos.

```{r echo=TRUE}
ggplot(data = stats, aes(x = Hora)) +
    geom_bar(fill = "green") +
    labs(title = "Víctimas por Hora", x = "Hora", y = "Cantidad") +
    theme(axis.text.x = element_text(angle = 45, hjust = 1))
```

xd

## Referencias
<https://sitiooij.poder-judicial.go.cr/index.php/ayuda/servicios-policiales/servicios-a-organizaciones/indice-de-transparencia-del-sector-publico-costarricense/datos-abiertos>