---
title: "Estadísticas Policiales, visualizadas"
author: "Juan Andrés Bastidas y Allan Chen"
output: html_document
---

```{r setup, include=FALSE}
knitr::opts_chunk$set(echo = TRUE)
library(readxl)
library(ggplot2)
library(plotly)
library(dplyr)
library(tidyverse)
stats <- read_excel("estadsticaspoliciales2025.xls")
```

## Introducción

Tanto en Costa Rica como en el mundo entero, el crimen está a la orden del día. Para llevar un expediente sobre estos y mostrarse transparentes ante la población costarricense, el Organismo de Investigación Judicial (OIJ) publica un informe sobre cada crimen, acompañado de información interesante sobre cada uno. Hoy, nos interesaremos en el análisis de estos datos, además de presentar las gráficas que mayor información pueden darle al costarricense promedio.

## Descripción del problema

En los últimos años, la percepción de inseguridad en Costa Rica ha aumentado considerablemente, impulsada por el aumento de la cantidad de delitos y la cobertura mediática de los mismos. Sin embargo, para el costarricense promedio, puede resultar complicado comprender la magnitud del problema debido a la falta de datos sintetizados para mejorar su comprensión.

Pese a publicar datos sobre los delitos que se cometen en nuestro país, el OIJ no necesariamente los está presentando de manera accesible o sencilla de interpretar, aumentando la enorme brecha entre la información disponible y el conocimiento que posee la población acerca del presente tema.

Este trabajo aborda entonces la falta de visualización clara por medio de gráficos sencillos y análisis comprensibles sobre los datos criminales en Costa Rica, ayudando al costarricense a comprender la situación que atraviesa su país con respecto a la seguridad. 


## Definición y fuentes de datos
Para el desarrollo de este análisis, se utilizarán datos proporcionados por el OIJ ,los cuales contienen registros detallados sobre los crímenes cometidos durante el año 2025. Estos contienen información sumamente variada, como lo pueden ser: fechas sobre cada incidente, tipo de delito, provincia donde se cometió el delito, sexo, edad y origen del perpetuador, etc...
La fuente seleccionada se considera confiable debido a su carácter oficial y su rol en la investigación criminal en el país. 

El análiss se centrará en la visualización de datos mediante herramientas estadísticas, con el objetivo de generar gráficos que faciliten su interpretación y permitan identificar patrones relevantes.


## Gráficos univariables (una sola variable)

# Distribucion de delitos por provincia (ordenados):
```{r echo=TRUE}
delitosProvincia <- ggplot(data = stats, aes(x = reorder(Provincia, Provincia, FUN = length))) +
    geom_bar(fill = "steelblue") +
    labs(title = "Distribución de delitos por provincia", x = "Provincia", y = "Cantidad") +
    theme(axis.text.x = element_text(angle = 45, hjust = 1))

ggplotly(delitosProvincia) %>% 
  layout(margin = list(t = 75))
```

Al analizar esta gráfica, podemos observar que la gran mayoría de casos ocurren en San José: la capital del país. En esta provincia, se sobrepasan los 15 mil delitos, oponiéndose a las otras provincias que no llegan ni a los 10 mil. La diferencia es tan notoria que los casos en San José sobrepasan los casos de las 2 provincias anteriores combinadas (Puntarenas y Alajuela)

# Distribución de delitos por categoría (ordenados):
```{r echo=TRUE}
delitosCategoria <- ggplot(data = stats, aes(x = reorder(Delito, Delito, FUN = length))) +
    geom_bar(fill = "coral") +
    labs(title = "Cantidad de delitos por categoría", x = "Delitos", y = "Cantidad")+
    theme(axis.text.x = element_text(angle = 45, hjust = 1))

ggplotly(delitosCategoria) %>% 
  layout(margin = list(t = 75))
```

Observamos que el tipo de delito más común es el hurto (llegando a casi 12 mil casos), seguido por los asaltos y los robos. Alto en la tabla encontramos también los delitos cometidos en relación a los vehiculos, como lo son la tacha de vehículos y el robo de los mismos.


# Distribución de víctimas por horas
```{r echo=TRUE}
delitosHora <- ggplot(data = stats, aes(x = Hora)) +
    geom_bar(fill = "green") +
    labs(title = "Víctimas por Hora", x = "Hora", y = "Cantidad") +
    theme(axis.text.x = element_text(angle = 45, hjust = 1))
ggplotly(delitosHora) %>% 
  layout(margin = list(t = 75))
```

Este gráfico nos muestra que gran parte de los crimenes se cometen durante la madrugada, entre las 00:00 y las 02:59, llegando a más de 7500 delitos cometidos durante esas horas. Otro intervalo peligroso puede ser entre las 18:00 y las 20:59, otro horario nocturno, donde la cantidad de luz disponible es usualmente limitada.


## Gráficos bidimensionales (dos variables)

# Tipo de delito según el género de la víctima
```{r echo=TRUE}
delitosGeneroVictima <- ggplot(data = stats, aes(x = reorder(Delito, Delito, FUN = length), fill = Sexo)) +
    geom_bar(position = "stack") +
    coord_flip() +
    labs(title = "Tipo de delito según el géner o de la víctima", x="Delito", y="Género")
ggplotly(delitosGeneroVictima) %>%
  layout(margin = list(t = 75))
```

Podemos observar que, en la gran mayoría de delitos, los hombres son las víctimas principales, pero no por un margen significativo: esto quiere decir que los crimenes más comunes son cometidos tanto en contra de hombres como mujeres, sin que su género sea un factor relevante. Sin embargo, se destaca que las mujeres son considerablemente más propensas a ser víctimas de un delito sexual en comparación a los hombres. 

# Tipo de delito según la provincia
```{r echo=TRUE}
delitosProvinciaVictima <- ggplot(data = stats, aes(x = reorder(Delito, Delito, FUN = length), fill = Provincia)) +
    geom_bar(position = "stack") +
    coord_flip() +
    labs(title = "Tipo de delito según la provincia", x="Delito", y="Provincia")
ggplotly(delitosProvinciaVictima) %>%
  layout(margin = list(t = 75))
```


## Gráfica multidimensional (cinco variables)

# Características de las víctimas en función del delito y la hora
```{r echo=TRUE, fig.width=16, fig.height=10, warning=FALSE}
caracteristicasVictimas <- ggplot(stats, aes(x = Hora, y = Delito, colour = Sexo)) +
  geom_jitter(aes(shape = Edad, size = Victima,text = paste("Sexo:", Sexo,"<br>Edad:", Edad, "<br>Victima:", Victima)), width = 0.05, height = 0.3, alpha = 0.6,) +  # El uso de <br> permite saltar espacios
  scale_x_discrete(expand = expansion(add = 1)) +
  labs(title = "Características de las víctimas en función del delito y la hora", x = "Hora", y = "Delito") +
  theme(legend.position = "none")  # Evitamos mostrar leyendas, ya que el ggplotly las sobrecarga

ggplotly(caracteristicasVictimas, tooltip = "text") %>%
  layout(margin = list(t =75))
```

Una gráfica multidimensional permite observar gran cantidad de datos, pero puede dificultar la lectura debido a la sobrecarga de estos. Aún así, esta gráfica en particular nos permite ver la proporción de personas atacadas en función de las horas y el delito. Además, presenta información interesante códificada por medio de atributos visuales, como lo son el género, la edad el tipo de víctima.

## Facetas
# Análisis de Delitos por Provincia
```{r echo=TRUE, fig.height=15, fig.width=10}
datos_completos <- stats %>% 
  count(Provincia, Delito, Sexo, name = "Cantidad")

facetaDelitoProvinciaSexo <- ggplot(datos_completos, aes(x = reorder(Delito, Cantidad), y = Cantidad, fill = Sexo)) +
    geom_col() +
    facet_wrap(~Provincia, scales = "free_x", ncol = 2) + 
    coord_flip() +
    labs(title = "Análisis de Delitos por Provincia", x = "Delito", y = "Cantidad") +
    theme(
      panel.spacing.y = unit(2, "lines"), 
      panel.spacing.x = unit(1.5, "lines"), 
      strip.text = element_text(face = "bold", margin = margin(b = 10)),
      axis.text.y = element_text(size = 7)
    )

ggplotly(facetaDelitoProvinciaSexo) %>% 
  layout(margin = list(t = 80, b = 50, l = 50, r = 50))
```

Podemos observar que, en la gran mayoría de provincias como Alajuela, Cartago, Guanacaste, Heredia, Puntarenas y San José, el hurto ocupa el primer lugar en incidencia delictiva. Sin embargo, se destaca que en la provincia de Limón el asalto es el delito que presenta la mayor cantidad de registros por categoría. Asimismo, la visualización permite determinar que en todas las provincias existe una mayor posibilidad de que la víctima sea un hombre, consolidándose como una tendencia constante en todo el territorio nacional, independientemente del tipo de delito predominante en cada región.

## Imagen Compuesta

# Análisis Comparativo de Delitos

```{r echo=TRUE, message=FALSE, warning=FALSE, fig.width=14, fig.height=10}
figCompuesta <- subplot(
  subplot(delitosProvincia, delitosHora, nrows = 1, margin = 0.12,titleX = TRUE),
  delitosCategoria,nrows = 2,heights = c(0.42, 0.58),margin = 0.12,titleY = TRUE,
  titleX = TRUE) %>%
  layout(
    title = list(text = "Análisis Comparativo de Delitos",y = 0.98),
    margin = list(t = 100, b = 80, l = 120, r = 40)) %>% config(responsive = TRUE)

figCompuesta
```
Una ventaja fundamental de utilizar esta imagen compuesta es que permite ver la relación de todo al mismo tiempo. Al tener las tres gráficas en un solo panel, podemos observar rapidamente si el total de delitos por provincia coincide con las horas más peligrosas o el género más común de las victimas. En este caso, los datos revelen que la mayor cantidad de delitos se regista en las horas de la noche o madrugada, disminuyendo en la mañana. Asimismo, la visualización permite determinar que el delito "Hurto" es el que presenta la cifra más alta de víctimas a nivel nacional.

## Conclusiones

Una vez finalizado nuestro trabajo, podemos concluir que la visualización de información no solo facilita la comprensión de datos que, en su forma natural, pueden resultar difíciles de interpretar, sino que también permite identificar patrones, tendencias y relaciones relevantes a partir del análisis de las gráficas generadas. Sin embargo, es fundamental considerar el tipo de datos y el objetivo del análisis al seleccionar una visualización, ya que un gráfico inadecuado o con visuales poco claros puede llevar a interpretaciones erróneas y afectar negativamente la comprensión del lector.



## Referencias
“Datos Abiertos”, Organismo de Investigación Judicial. En línea, disponible en: <https://sitiooij.poder-judicial.go.cr/index.php/ayuda/servicios-policiales/servicios-a-organizaciones/indice-de-transparencia-del-sector-publico-costarricense/datos-abiertos>

“Create Elegant Data Visualisations Using the Grammar of Graphics”, ggplot2. En línea, disponible en: <https://ggplot2.tidyverse.org/index.html>

“ggplotly: Convert ggplot2 to plotly in plotly: Create Interactive Web Graphics via 'plotly.js'”, R Package Documentation. En línea, disponible en:
<https://rdrr.io/cran/plotly/man/ggplotly.html>