library(readxl)
data <- read_excel("estadsticaspoliciales2025.xls")

---
title: "Estadísticas Policiales, visualizadas"
author: "Juan Andrés Bastidas y Allan Chen"
output: html_document
---

```{r setup, include=FALSE}
knitr::opts_chunk$set(echo = TRUE)
```

## Introducción

Tanto en Costa Rica como en el mundo entero, el crimen está a la orden del día. Para llevar un expediente sobre estos y mostrarse transparentes ante la población costarricense, el Organismo de Investigación Judicial (OIJ) publica un informe sobre cada crimen, acompañado de su fecha, su perpetuador e incluso las víctimas de respectivo crimen <https://sitiooij.poder-judicial.go.cr/index.php/ayuda/servicios-policiales/servicios-a-organizaciones/indice-de-transparencia-del-sector-publico-costarricense/datos-abiertos>.


```{r data}
summary(data)
```

## Including Plots

Distribucion de delitos por provincia:

```{r pressure, echo=FALSE}
ggplot(data = data, aes(x = Provincia)) +
    geom_bar(fill = "steelblue") +
    labs(title = "Distribución de Delitos por Provincia", x = "Provincia", y = "Cantidad")
```

Note that the `echo = FALSE` parameter was added to the code chunk to prevent printing of the R code that generated the plot.
